臺灣澎湖地方法院民事判決　　　　　　　93年度重訴字第12號
原　　　告　己○○
被　　　告　弘鉅營造工程有限公司
法定代理人　丙○○
被　　　告　皓泰營造工程有限公司
法定代理人　戊○○
共　　　同
訴訟代理人　黃如流律師
複　代理人　丁○○律師
上列當事人間返還所有物等事件，本院於民國94年9月13日言詞
辯論終結，判決如下：
    主      文
被告弘鉅營造工程有限公司應將附表編號2、3所示之挖土機各壹
臺返還原告。
原告其餘之訴駁回。
訴訟費用由被告弘鉅營造工程有限公司負擔百分之十五，餘由原
告負擔。
本判決第一項於原告以新臺幣參拾參萬肆仟元為被告供擔保後，
得假執行。但被告弘鉅營造工程有限公司如於執行標的物拍定、
變賣或物之交付前，以新臺幣壹佰萬元，為原告供擔保或提存後
，得免為假執行。
原告其餘假執行之聲請駁回。
    事實及理由
甲、兩造之主張：
一、原告起訴主張：原告與被告弘鉅營造工程有限公司（下稱弘
    鉅公司）於民國90年10月間至91年8月間，及92年1月間至93
    年5月間，有工程合作關係，原告擔任被告弘鉅公司施作內
    垵漁港、大池漁港、赤馬漁港等工程之工地主任，每月支領
    薪資新臺幣（下同）6-8萬元。原告並在上開期間，將其所
    有之東龍一號平台船1部、日立300型挖土機1部、小松310型
    挖土機1部、小松200型挖土機1部等機具，出租予被告弘鉅
    公司使用，約定上開機具租金每月30萬元，維修費、柴油費
    由被告弘鉅公司自行負擔，詎被告弘鉅公司迄今僅支付239
    萬6069元之租金，尚積欠600萬3731元之租金未給付，原告
    爰起訴向被告弘鉅公司請求。另雙方工程合作關係結束後，
    被告弘鉅公司迄今尚未將上開東龍一號平台船、日立300 型
    挖土機、小松310型挖土機（詳細型號如附表所示）返還原
    告，均在被告弘鉅公司占有中，原告爰依民法第767條所有
    物返還請求權等法律關係，訴請被告弘鉅公司返還。又上開
    平台船係原告以450萬元代價向嘉政工程有限公司（下稱嘉
    政公司）負責人甲○○購得，因原告無法辦理船舶登記，才
    信託登記在被告皓泰營造工程有限公司（下稱皓泰公司）名
    下，請求確認原告對平台船之所有權。並聲明：（一）被告
    弘鉅公司應給付原告600萬3731元及自起訴狀繕本送達被告
    翌日起至清償日止，按週年利率5％計算之利息。（二）被
    告弘鉅公司應將上開東龍一號平台船、日立300型挖土機、
    小松310型挖土機返還原告。（三）確認原告對東龍一號平
    台船之所有權。（四）原告願供擔保，請准宣告假執行。
二、被告弘鉅公司、皓泰公司則以：被告弘鉅公司與原告於90年
    10月間至91年8月間，及92年1月間至93年5月間，確有工程
    合作關係，且工程中確使用上述東龍一號平台船、日立300
    型挖土機、小松310型挖土機、小松310型挖土機等機具。但
    被告弘鉅公司係基於其他權源使用上開機具，與原告間並無
    租賃關係，更無每月租金30萬元之約定。該東龍一號平台船
    是被告皓泰公司委託原告向他人所購買，事後已將款項給付
    予原告，為被告皓泰公司所有，再將之借給被告弘鉅公司使
    用。日立300型挖土機、小松310型挖土機原雖係原告所有，
    但原告之兄鄭承昌積欠被告弘鉅公司大筆債務，原告為清償
    上開債務，於90年間，將上開挖土機抵債予被告弘鉅公司，
    由被告弘鉅公司取得所有權。原告起訴請求租金、返還平台
    船、挖土機等物，均無理由。並均聲明：（一）請求駁回原
    告之訴。（二）若受不利判決，願供擔保，請准免為假執行
    。
乙、兩造不爭執之事實：
一、被告弘鉅公司與原告間於90年10月間至91年8月間，及92年1
    月間至93年5月間，有工程合作關係，原告擔任被告弘鉅公
    司施作工程之工地主任，支領薪資。
二、卷一第15-34頁之付款明細，係被告弘鉅公司所出具。
三、系爭日立300型挖土機、小松310型挖土機於90年以前，係原
    告所有。
四、東龍一號平台船之船舶登記，係以被告皓泰公司為名義上所
    有人。
五、系爭日立300型挖土機、小松310型挖土機、東龍一號平台船
    ，目前均在被告弘鉅公司占有中。
六、東龍一號平台船係由原告於88年間，出面向嘉政公司負責人
    甲○○接洽買賣事宜。
丙、得心證之理由：
一、程序方面：按訴狀送達後，原告不得將原訴變更或追加他訴
    ；但經被告同意，或請求之基礎事實同一者，或不甚礙被告
    之防禦及訴訟之終結者，不在此限，民事訴訟法第255條第1
    項第1、2、7款定有明文。原告起訴後，又追加被告皓泰公
    司公司為被告，然業經被告弘鉅公司、皓泰公司同意（卷二
    第120頁），且追加部分係針對東龍一號平台船權利歸屬之
    爭執，並不甚礙被告之防禦及訴訟之終結，依上開規定，其
    為訴之追加，於法並無不合，應予准許。
二、租金部分：原告主張其將東龍一號平台船1部、日立300型挖
    土機1部、小松310型挖土機1部、小松200型挖土機1部等機
    具，出租予被告弘鉅公司使用，約定機具租金每月30萬元，
    被告弘鉅公司則否認有租賃關係存在。經查：
（一）按當事人主張有利於己之事實者，就其事實有舉證之責任
      ，民事訴訟法第277條前段定有明文。又主張法律關係存
      在之當事人，須就該法律關係發生所須具備之特別要件，
      負舉證責任，亦有最高法院83年度台上字第2775號判決意
      旨可參。原告主張其與被告弘鉅公司有工程機具租賃之法
      律關係，自應就此負舉證責任。
（二）原告提出被告弘鉅公司出具之付款明細（卷一第15-34頁
      ），及原告所經營之「峰清砂石行」申報營業稅之統一發
      票明細等資料（卷一第70-95頁）作為雙方有租賃關係存
      在之證明，然查：上開付款明細中，有關原告所指係被告
      弘鉅公司給付租金之項目，其上僅記載「現金」、「利息
      」、「存中小」等字樣，難以辨識原告係基於何種法律關
      係收受上開款項，而原告收受款項之日期，並無一定規律
      ，且金額多寡差距甚大，間或有「87319」、「26838」等
      非以萬元或千元為單位計算之金額，亦與一般按月計租之
      繳款方式有明顯差異，本院自難憑此付款明細表，逕行採
      信原告上開主張。又觀諸「峰清砂石行」之統一發票明細
      ，僅可查知該行自91年9月起至92年12月止，曾開立多筆
      統一發票予被告弘鉅公司，而統一發票多為商家銷售貨物
      或勞務後所開立之憑證，亦無法證明「峰清砂石行」係為
      被告弘鉅公司租賃工程機具之故，而開立上開統一發票。
      再者，被告弘鉅公司與原告間，若真有工程機具租賃關係
      ，以此期間長達28個月、金額高達每月30萬元之涉及重大
      權利義務事項，為何並未簽訂正式書面契約？原告又為何
      在被告持續拖欠租金之情況下，仍任由被告使用工程機具
      至93年5月？原告所為，均與常理不符。從而，原告並未
      能舉證其與被告弘鉅公司有工程機具租賃之法律關係。原
      告請求被告弘鉅公司給付上開600萬3731元之租金及利息
      ，並無理由，應予駁回。
三、東龍一號平台船部分：原告主張上開平台船係其於88年間，
    向嘉政公司負責人甲○○以450萬元之代價購得，因無法辦
    理船舶登記，才登記在被告皓泰公司名下，但實際上為其出
    資，請求確認對平台船之所有權，並訴請被告弘鉅公司返還
    。被告皓泰公司、弘鉅公司均予否認。經查：
（一）系爭東龍一號平台船自88年5月12日起，船舶登記所有人
      為被告皓泰公司，有船舶登記證書可稽（卷一第107-108
      頁），自應推定被告皓泰公司為系爭平台船之所有權人。
      又原告於本院審理時陳述：甲○○是將平台船過戶給皓泰
      公司，發票也是開給皓泰公司等語觀之（卷二第22-23頁
      ），足見該平台船交易事宜，雖由原告出面接洽，但買賣
      契約及讓與平台船所有權之合意，係存在於嘉政公司負責
      人甲○○及被告皓泰公司之間，嘉政公司並無將所有權移
      轉原告之意思。另上開船舶登記證書之登記原因欄，亦載
      明「登記人於88年5月2日向嘉政工程有限公司購得申請登
      記」等字樣，亦可徵諸該平台船之所有權，係直接自嘉政
      公司移轉至被告皓泰公司，原告並未取得所有權。是以，
      原告請求確認其對平台船有所有權，並無理由。
（二）至於原告主張平台船為其出資購得，信託登記被告皓泰公
      司名下云云，然所謂信託，係指委託人將財產權移轉或為
      其他處分，使受託人依信託本旨，為受益人之利益或為特
      定之目的，管理或處分信託財產之關係。原告既主張有信
      託關係，又請求確認其對平台船有所有權，邏輯上已有矛
      盾。縱然原告真意是要確認該平台船是信託財產，但原告
      並不否認有收受被告開立、總額450萬元之支票四紙（卷
      二第91頁、卷一第127-129頁）。原告雖另稱係因施作外
      垵漁港工程之故，而收受上開支票，卻無法舉證以實其說
      。又系爭平台船價值甚高，若真有信託登記之事，為何未
      簽具書面契約？原告所為，實與常情不符。原告上開主張
      ，亦難採信。
（三）系爭平台船既為被告皓泰公司所有，並將之出借給被告弘
      鉅公司使用，被告弘鉅公司占有該平台船即有正當權源。
      原告訴請被告弘鉅公司返還該平台船，並無依據，應予駁
      回。
四、日立300型挖土機、小松310型挖土機部分：原告主張上開挖
    土機係其於82年間向訴外人乙○○所購入，核與證人乙○○
    所述情節相符（卷二第87-88頁），上開事實，應堪採認。
    被告弘鉅公司雖抗辯：原告為抵償其弟鄭承昌積欠之債務，
    於90年間將上述挖土機讓與弘鉅公司云云，然原告否認有抵
    債之事，證人鄭承昌於本院審理時亦證稱：伊雖與被告弘鉅
    公司有金錢糾紛，但與原告無關，上述挖土機是原告的，伊
    亦無權過問，不知有抵債之事等語（卷二第24頁），被告上
    開陳述，即堪存疑。又參以雙方果真有以挖土機抵債之事，
    其涉及金額不菲，被告弘鉅公司何以未能明確交代挖土機當
    時可抵償債務之金額若干？又為何未留下明確書面紀錄？被
    告弘鉅公司既未能舉證如何取得上開挖土機之所有權，其上
    開主張，自難採信。從而，原告依所有物返還請求權，訴請
    被告弘鉅公司返還上開挖土機，應屬有據。至於被告弘鉅公
    司提出聲明該小松310型挖土機所有權之公證書（卷二第
    37-39頁），及證人即皓泰公司負責人戊○○在本院審理時
    證述原告於89年底將上開挖土機抵債予被告弘鉅公司為證云
    云（卷二第25頁），查該公證書公證日期為86年12月4日，
    與戊○○證述原告於89年年底才將挖土機抵債予被告弘鉅公
    司之情節已有矛盾，又當時前往公證之人僅戊○○一人，業
    據本院調閱該86年度第464號公證卷宗查核無誤（卷二第55
    頁），是以，該公證書內容之可信度自堪存疑。又被告弘鉅
    公司及皓泰公司關係密切，戊○○又為皓泰公司之負責人，
    其與本件訴訟直接涉有利害關係，難以期待其為公正客觀之
    陳述，因此，本院自難憑上開證據為有利被告弘鉅公司之認
    定，附此說明。
五、綜上所述，原告依民法第767條訴請被告弘鉅公司返還如附
    表編號2、3所示之日立300型挖土機、小松310型挖土機，為
    有理由，應予准許。逾此部分之請求，則無理由，應予駁回
    。
六、兩造均陳明願供擔保請准宣告假執行及免為假執行，就原告
    勝訴部分，核無不合，爰分別酌定相當金額准許之。至於原
    告其餘假執行之聲請，因訴之駁回而失所依據，併予駁回。
丁：據上論結，本件原告之訴為一部有理由、一部無理由，依民
    事訴訟法第79條、第390條第2項、第392條第2項，判決如主
    文。
中      華      民      國    94   年  9   月  23     日
                        民事庭  法  官  李宛玲
以上正本係照原本作成。
如對本判決上訴，須於判決送達後20日內向本院提出上訴狀
中　　華　　民　　國　　94　　年　　9 　　月　　23　　日
                                書記官　莊茹茵
附表：
1、東龍一號平台船：74年8月建造完成、船舶號數009525、總噸
   位388噸、淨噸位116噸。
2、小松PC310型挖土機：型號：SA6D108-1。引擎號碼：12149
3、日立300型挖土機：引擎號碼：BP100 T16728
